【裁判字號】    89,訴,2770
【裁判日期】    900802
【裁判案由】    服務標章
【裁判全文】
臺北高等行政法院判決                            八十九年度訴字第二七七○號
                              .
    原      告  美商美國聯合包裏服務公司
    代  表  人  甲○○○○○○.
    訴訟代理人  戊○○律師
                庚○○律師
    右  一  人
    複  代理人  己○○律師
    被      告  經濟部智慧財產局
    代  表  人  陳明邦（局長）
    訴訟代理人  辛○○
    訴訟代理人  乙○○
    參  加  人  瑞士商．瑞士銀行股份有限公司
    代  表  人  漢斯佩特．迪特.
                羅夫．布格曼
    訴訟代理人  丁○○律師
                丙○○律師
右當事人間因服務標章事件，原告不服經濟部中華民國八十九年九月二十七日經（八
九）訴字第八九０八八六五四號訴願決定，提起行政訴訟，並經本院於九十年六月十
三日裁定命參加人獨立參加被告之訴訟。本院判決如左：
    主  文
原告之訴駁回。
訴訟費用由原告負擔。
    事  實
一、事實概要：參加人之前身瑞士商．聯合銀行於八十七年九月七日以「KEY＼UBS（
    fig）」作為其同日申請之「UBS」服務標章之聯合服務標章，指定使用於商標法
    施行細則第四十九條所定商品及服務分類表第三十九類之與銀行業務有關之倉儲
    、貨物保管業務服務，向被告（八十八年一月二十六日改制前為經濟部中央標準
    局）申請註冊，旋系爭聯合服務標章變更申請人名義為參加人，經被告准列為審
    定第一一八九九七號聯合服務章。嗣原告以該審定聯合服務標章有違商標法第七
    十七條準用同法第三十七條第七款之規定，對之提出異議，經被告審查，於八十
    九年六月十三日以中台異字第八八七五六三號服務標章異議審定書為異議不成立
    之處分，原告不服，提起訴願，經遭駁回，爰提起行政訴訟。
二、兩造聲明：
    (一)原告聲明求為判決：
    1.原處分及訴願決定均撤銷。
    2.命被告將審定第一一八九九七號「KEY ＼UBS（fig）」聯合服務標章之原准審
      定撤銷。
    (二)被告及參加人聲明求為判決：駁回原告之訴。
三、兩造之爭點：系爭服務標章「UBS」（如附圖一）與據以異議之標章「UPS」及「
    UPS及圖 」（如附圖二）是否「近似」，且有致公眾混淆誤認之虞，而有商標法
    第七十七條準用第三十七條第七款不得申請註冊規定之適用？
甲、原告主張之理由：
一、按服務標章圖樣相同或近似於他人著名之商標或標章，有致公眾混淆誤認之虞者
    ，不得申請註冊，為商標法第七十七條準用同法第卅七條第七款所明定。所謂有
    致公眾誤信之虞，係指標章圖樣有使一般消費者對其所表彰服務之性質、來源產
    生混淆而言，並不以使用於同一商品或性質相同或近似之服務為限。又本條款規
    定以兩標章圖樣相同或近似為前提，凡標章圖樣在外觀、觀念或讀音方面有一近
    似者，即屬近似之標章，為行政院台七十四經字第一八０六八號函准修正備查之
    「商標近似審查基準」闡釋有案，均首予辯明。
二、觀諸系爭標章，其最惹人注目者為外文「UBS」，次之與原告所據以異議之「UPS
    」及「UPS 及圖」標章（以下合稱「據以異議標章」）互為比較，因「B」與「P
    」字母之外觀及讀音客觀上本即極相彷彿，因之，彼此標章之外觀及讀音均極近
    似，一般消費者異時異地隔離觀察，應有致混同誤認之虞，二者為近似標章，洵
    無疑義。
三、查原告為世界第一大郵件包裹快遞公司，創始於一九０七年，迄今遞送網遍及歐
    、亞、非、美、澳等全球一百八十個以上之國家地區（包括台灣），一九九九年
    收益達二百七十一億美元，總遞件數則為三十二．八億件，雇用員工全數為三十
    四萬四千人，擁有航空遞送專機及包機共五百七十五架。九十年來，原告秉持著
    卓越的服務品質及體貼的待客態度，已迅速地於郵件包裹快遞服務拔得頭籌，近
    年來更擴大服務領域，採行多角化經營策略，而擴展其業務至各類服飾、手套、
    襪子、帽子、玩具、文具、鞋子、背包等產品。由於物美價廉，已廣為消費者選
    用。原告更以公司外文名稱特取部分「 United Parcel Service」各字母之首字
    字母「 UPS」為商標，廣泛於世界一百五十餘個以上之國家地區，申請註冊於遞
    送服務及服飾商品，隨著原告足跡之遍及全球，據以異議之「 UPS」標章亦成為
    歷史悠久，夙著盛譽之著名標章。茲以下列資料加以證明：
    1.原告世界各國商標／服務標章註冊情形一覽表乙份（如原證六）；
      由此份資料得知，據以異議商標／服務標章業於美國、英國、南韓、香港、西
      德、新加坡、菲律賓、加拿大、中華民國、中國大陸、沙烏地阿拉伯等計一百
      五十餘國以上之國家地區獲准註冊。
    2.據以異議標章於世界各國之部分註冊證影本各乙份（如原證七）；
      僅提呈美國、英國、法國、西德、韓國、瑞士、義大利、加拿大、新加坡．．
      ．等地之註冊證影本供參。
    3.原告於中華民國獲准註冊而含有「UPS 」之商標及服務標章之公告等影本（如
      原證八）；
    4.原告公司概況摘要（如原證九）；
      由此文件可知，原告創設於一九０七年，服務遍及一百八十個以上國家地區，
      且於一九九一年被知名的美國財富雜誌推舉為郵遞運輸服務之第一名企業。
    5.一九八八年及一九九一年據以異議商標使用於襪子、手套、帽子、毛衣、雨衣
      、背包、眼鏡、鞋子、玩具、鐘、錶、文具等商品之型錄影本及各種「 UPS」
      之文宣資料（如原證十）；
    6.原告一九八八年中文型錄及一九九一年英文型錄影本各乙份（如原證十一）；
    7.一九八八年至一九九二年關於原告之報章雜誌文宣廣告影本乙份（如原證十二
      ）；
    8.民國八十一年五月至八十二年六月原告於中國郵報之廣告影本（如原證十三）
      ；
    9.原告之網站下載資料影本（如原證十四）。
    凡此足徵，據以異議標章確已馳名國際，消費者一見必定立即產生其為原告所專
    有之聯想，其為世界著名商標，洵無疑義。茲系爭標章竟以近似之外文申請註冊
    ，則系爭標章有致消費者混同誤認其服務來源之虞，至為灼然，徵諸首揭法條規
    定，系爭標章自不應獲准註冊。再者，系爭標章所指定使用之「與銀行業務有關
    之倉儲、貨物保管業務」服務，與關係人之本業「金融業務」完全不同，其本質
    上仍係「倉儲、貨物保管業務」。如許關係人就「與銀行業務有關之倉儲、貨物
    保管業務」服務領域註冊使用「 UBS」商標，必然使消費大眾誤認該服務為原告
    所提供，造成消費誤信，衍生交易糾紛，而損及原告商譽。
四、綜上論陳，系爭標章與原告世界著名之據以異議標章極為雷同，依商標法第七十
    七條準用同法第卅七條第七款規定，自不得申請註冊。被告機關一時失察誤准其
    審定，顯有可議，而原訴願機關復予維持，亦同有疏誤不應維持。請鈞院參考被
    告機關中台異字第八六０八三八號、八六０八三七號、八七００八六號及八六一
    三二０號審定書（影本列原證十五），判決如訴之聲明。
乙、被告主張之理由：
一、按服務標章圖樣「相同或近似於他人著名之商標或標章，有致公眾混淆誤認之虞
    者」，不得申請註冊，為系爭聯合服務標章異議審定時商標法第七十七條準用同
    法第三十七條第七款所明定。所謂「著名之商標或標章」，係指有客觀證據足以
    認定該商標或標章已廣為相關事業或消費者所普認知者而言。而所謂「有致公眾
    混淆誤認之虞者」，係指有使一般消費者對該標章所表彰之服務來源或營業主體
    產生混淆誤認之虞而言。本件原告固訴稱，其為世界第一大郵件包裹快遞公司，
    而所據以異議之「UPS」及「UPS及圖」標章確已馳名國際，消費者一見之必能立
    即產生其為原告所專有之聯想，是系爭審定第一一八九九七號「EKY＼UBS（fig
    ）」聯合服務標章以近似之外文申請註冊，有致消費者產生混淆誤認之虞云云；
    惟查參加人乃瑞士大型銀行集團，根據一九九八年六月之「 Euromoney」雜誌之
    報導，於西元一九九七年之統計，其前身 Schweizerische Bankgesellschaft（
    Union Bank of Switzerland ）已為世界十大銀行，依市場資本額之排行，一九
    九八年已居世界第三大銀行，而在瑞士當地係第一大銀行，系爭服務標章圖樣上
    之外文「 UBS」則為參加人公司名稱特取部分，早於西元一九六二年即用以表彰
    其銀行等業務，並於美國、英國、澳大利亞、新加坡及韓國申准註冊，凡此有參
    加人所檢送商標註冊資料、「 Euromoney」雜誌報導等證據資料影本附原處分卷
    可稽。是以，據以異議標章雖知名於郵件包裹快遞服務，然其與系爭標章於不同
    之業務領域，既已併存使用多年而各具知名度，一般消費者應不難辨識二者服務
    標章分屬不同之服務主體。從而，參加人以已具知名度之外文「 UBS」作為系爭
    聯合服務標章圖樣之一部分，指定使用於無論業務功能或服務性質，均與據以異
    議標章所指定使用之郵件包裹運輸服務或各類服飾、手套、帽子等商品有所不同
    之與銀行業務有關之倉儲、貨物保管業務服務，客觀上，自難謂有使相關消費者
    對其所表彰之服務來源發生混淆誤認之虞；原告僅以參加人並未檢送系爭聯合服
    務標章於其指定使用服務已享知名度之具體證據資料，即謂系爭聯合服務標章之
    申請註冊應予否准，揆諸前述說明，應無足採。
二、至訴訟理由所舉被告中台異字第八六０八三八號、第八六０八三七號、第八七０
    ０八六號及第八六一三二０號等撤銷「UPS 及圖」商標審定案例，核其商標圖樣
    及案情均與本案有別，尚難執為系爭服務標章之審定亦應予以撤銷之論據，併予
    陳明。綜上論述，被告原處分，洵無違誤，請判決駁回原告之訴。
丙、參加人主張之理由：
一、本件行政訴訟，無商標法第七十七條準用第三十七條第七款之適用
    按「服務標章圖樣相同或近似於他人著名之商標或標章有致公眾混淆誤認之虞者
    ，不得申請註冊。」固為商標法第七十七條準用同法第三十七條第七款明文所定
    。該條款之適用除據以異議之標章須已廣為相關事業或消費者所普遍認知外，有
    二項要件，尚須符合：1.二標章圖樣相同或近似；2.有致公眾混淆誤認之虞者。
    申言之，服務標章本身相同或近似於他人著名之商標或標章，有使一般消費者對
    其所表彰之營業服務來源或提供者產混淆誤認之虞。然系爭服務標章為著名標章
    ，且與據以異議標章不構成近似，無使一般消費者產生混淆誤認之虞，從而應無
    商標法第三十七條第七款之適用，茲分述如下︰
  (一)系爭服務標章係由參加人合併前之公司名稱「 Union Bank of Switzerland」的
    特取部分「UBS」所組成，與據以異議標章不構成近似。
    查參加人係瑞士第二大銀行，合併前名為「 Schweizerische Bankgesellschaft
    （即Union Bank of Switzerland)」，其與Schweizerischer Bankverein Swiss
    Bank Corporation）合併後，並命名為「UBS AG」（證一號）。因此，系爭審定
    第一八九九七號「 UBS」服務標章即以合併前之公司名稱的特取部分所組成，可
    資與據以異議標章「UPS」分辨，二標章洵不相似，至為顯然。
  (二)系爭服務標章為著名標章，無致公眾混淆誤認之虞。
    又參加人為舉世聞名之大型銀行集團，聲譽卓著（相關事證請參考前呈被告之答
    辯書附件一及附件二），其不僅享譽國際市場，亦為國人所熟知矣。查參加人之
    前手早在民國七十七年即於我國設立分公司，而參加人亦經經濟部認許在案（證
    二號），由此顯見，參加人在國內推廣其業務已有多年之歷史，系爭標章早已為
    國內業界及消費者所普遍認知，茲檢附參加人台北分行型錄、聯合報、讀者文摘
    、時報周刊之報導資料（證三號），以供卓參。從而原告質疑參加人之標章於國
    內之知名度，並主張系爭標章之知名度，僅侷限於金融本業云云，殊不足採。果
    爾，則原告之「 UPS」標章之知名度，亦僅限於郵件包裹快遞服務，而不及於其
    他。更何況由於參加人在國際銀行界極為有名，連帶使以其公司名稱之特取部分
    作為表彰服務之系爭標章也成為一國際性著名標章，因此消費者當可清楚辨識二
    標章所表彰之服務之來源或提供者，殆無疑義。
  (三)系爭服務標章與據以異議之標章已併存註冊及使用多年，業經各國商標主管機關
    認定，依行政法院八十八年度判字第四二九四號及八十九年度判字第一二二四號
    判決見解，無致混淆誤認之虞。
    系爭服務標章自創用迄今，已廣泛使用銀行、投資、保險等金融等業務上，近年
    來參加人並多角化經營其業務，擴展至各類電腦軟硬體設備、貴金屬、印刷品產
    品、甚至於籌辦講習會、舉辦藝文活動等服務方面。而參加人之「 UBS」服務標
    章除了取得國際註冊及墨西哥註冊外，參加人亦以「 UBS」標章向世界多國商標
    主管機關申請註冊並取得專用權在案，包括美國、英國、澳大利亞、新加坡及韓
    國等國，而據以異議標章「UPS」亦於上述五個國家與「UBS」標章併存註冊（相
    關事證請參考前呈送予被告之答辯書附件三），顯然各國商標主管機關均認為兩
    造標章之併存註冊並無混淆交易市場之虞。進一步言，縱令據以異議標章於郵件
    包裹快遞方面頗具知名度，而系爭標章亦在銀行及相關業務上使用多年，夙著盛
    譽，則客觀上實難謂有使一般消費者對其所表彰之營業服務來源或提供者產生混
    淆誤認之虞。類此案例，「二商標在市場上以長期併存各自使用多年，已各自建
    立信譽，難謂有使一般消費者對二商標所表彰商品之性質及生產主體，有致混淆
    誤認之虞」，不僅為被告一貫之見解（證四號），亦為行政法院所肯認，此有行
    政法院八十八年度判字第四二九四號及八十九年度判字第一二二四號判決可稽（
    證五號）。
  (四)系爭商標指定專用之服務，亦與據以異議標章之服務，迥不相同。
    「凡因表彰自己營業之商品，確具使用意思，欲專用商標者，應依本法申請註冊
    。」商標法第二條定有明文，準此，商標法乃採註冊保護主義，即欲專用商標且
    確具使用意圖，即可申請註冊專用。如前所述，參加人欲使用「 UBS」服務標章
    於「與銀行業務有關之倉儲及貨物保管業務」等服務上以多角化經營其業務，遂
    向被告提出申請註冊，此乃企業經營中極自然之事。而該等服務與據以異議標章
    之「郵件包裏快遞服務」之服務及商品如「服飾、文具、玩具、背包、等」性質
    迥異，為完全不相干之行業，依一般交易觀念，消費大眾根本不會將二者聯想在
    一起，更何況系爭標章乃參加人合併前之公司名稱的特取部分所組成，為一識別
    極強之標章，一般人一望即知係出自參加人，因此對於服務之來源或提供者自不
    可能產生混淆誤認。
  (五)系爭商標無致公眾混淆之虞，亦經哥倫比亞商標主管機關認定在案。
    末查，原告於哥倫比亞亦曾對參加人之「 UBS」標章提起異議，經該國商標主管
    機關審查後，以「申請註冊之『UBS』商標與異議人據以異議之『UPS』商標之圖
    樣固有近似，惟只要申請註冊商標指定使用之商品不含有據以異議商標指定相關
    商品或服務，斷無致公眾混淆之虞，故二者之標章自可於市場併存」為由（證六
    號），認定原告之主張為無理由。再者，原告對於參加人所有之多件「 UBS」標
    章亦向被告提出異議申請在案，經審查結果，均認同「 UBS」標章於銀行等業務
    ，既已與據以異議標章於不同業務領域併存使用多年，各具知名度，一般消費者
    應不難辨識（證七號）。
  (六)「 UBS」標章於銀行等業務，與據以異議標章於不同之業務領域併存使用多年，
    各具知名度，消費者應不難辨識，亦經  鈞院八十九年度訴字第一二三一號判決
    及八十九年度訴字第一四二七號判決所肯認，從而無致混淆之虞。
    原告前亦對「 UBS Union Bank of Switzerland (fig)」服務標章向被告提出異
    議申請，經被告審查為異議不成立之處分，原告不服，向經濟部提起訴願，復遭
    駁回，遂提起行政訴訟。經審理結果，分別以八十九年度訴字第一二三一號及八
    十九年度訴字第一四二七號判決駁回原告之訴，並命訴訟費用由原告負擔。前揭
    各判決於理由中均載明：「該『 UBS』標章於銀行等業務，既已與據以異議標章
    於不同之業務領域併存使用多年，各具知名度，消費者應不難辨識。從而參加人
    以外文『UBS』作為．．．．『UBS Union Bank of Switzerland (fig)』服務標
    章圖樣主要部分之一，．．．．客觀上難謂有使消費者對其所表彰之服務來源或
    營業主體產生混淆之虞」，足見原告提起本件行政訴訟，亦無法律上之理由，茲
    檢附判決影本各乙份（證八號），以供卓參。
二、綜上所述，系爭服務標章之申請註冊，並無商標法第七十七條準用第三十七條第
    七款之適用，原告之訴顯無理由。為此請判決如答辯聲明。
    理  由
一、按服務樑章圖樣「相同或近似於他人著名之商標或標章，有致公眾混淆誤認之虞
    者」不得申請註冊，為系爭聯合服務標章異議審定時商標法第七十七條準用同法
    第三十七條第七款所明定。所謂「著名之商標或標章」，係指有客觀證據足以認
    定該商標或標章已廣為相關事業或消費者所普遍認知者而言。而所謂「有致公眾
    混淆誤認之虞者」，係指有使一般消費者對該標章所表彰之服務來源或營業主體
    產生混淆誤信之虞而言。如二商標或標章在市場上長期併存使用多年，已各自建
    立信譽，即難謂有使一般消費者對二商標或標章所表彰商品之性質及生產主體或
    服務來源，有致混淆誤認之虞。又本款之立法意旨在防止混淆，維護交易安全，
    保護消費大眾利益，故本款之適用除須有以相同或近似於他人著名之商標或標章
    申請註冊外，尚須因而有致公眾發生混淆誤認之虞者，始足當之。
二、本件被告認系爭服務標章「UBS」（如附圖一）與據以異議之標章「UPS」及「UP
    PS及圖」（如附圖二）各具知名度，且併存多年，消費者應不難辨識，且所指定
    使用之服務性質不同，乃為異議不成立之處分；原告則訴稱，其為世界第一大郵
    件包裹快遞公司，而所據以異議之「UPS」及「UPS及圖」標章確已馳名國際，消
    費者一見之必能立即產生其為原告所專有之聯想，是系爭審定第一一八九九七號
    「 KEY＼UBS（fig）」聯合服務標章以近似之外文申請註冊，有致消費者產生混
    淆誤認之虞云云。
三、本院查系爭標章，其最惹人注目者為外文「UBS」，而原告所據以異議之「UPS」
    及「UPS及圖」標章，則以「UPS」為唯一或主要部分，兩相比較，頭尾字母完全
    相同，中間字母「B」與「P」之外觀及讀音客觀上本相彷彿，因之，彼此標章之
    外觀及讀音均極近似，一般消費者異時異地隔離觀察，應有致混同誤認之虞，二
    者為近似標章，洵無疑義。惟查（一）系爭服務標章係由參加人合併前之公司名
    稱「 Union Bank of Switzerland 」的特取部分「UBS」所組成，合併前名為「
    Schweizerische Bankgesellschaft（即Union Bank of Switzerland）」，其與
    Schweizerischer Bankverein（Swiss Bank Corporation）合併後，並命名為「
    UBS AG 」。因此，系爭審定第一八九九七號「UBS」服務標章即以合併前之公司
    名稱的特取部分所組成。參加人乃瑞士大型銀行集團，根據一九九八年六月之「
    Euromoney 」雜誌之報導，依西元一九九七年之統計，其前身  Schweizerische
    Bankgesellschaft（ Union Bank of Switzerland）已為世界十大銀行，依市場
    資本額之排行，一九九八年已居世界第三大銀行，而在瑞士當地係第一大銀行，
    早於西元一九六二年即用以表彰其銀行等業務，並於美國、英國、澳大利亞、新
    加坡及韓國申准註冊，凡此有參加人所檢送商標註冊資料、「 Euromoney」雜誌
    報等證據資料影本附原處分卷及蘇黎士商業註冊處證明書影本附本院卷可稽。（
    二）參加人之前手早在民國七十七年即於我國設立分公司，而參加人亦經經濟部
    認許在案，參加人在國內推廣其金融及投信業務已有多年之歷史，系爭標章早已
    為國內業界及消費者所普遍認知，此有參加人在台分公司執照、認許證書、台北
    分行型錄、聯合報、讀者文摘及時報周刊之報導資料影本附本院卷可稽。是以，
    據以異議標章雖知名於郵件包裹快遞服務，然其與系爭標章於不同之業務領域，
    既已併存使用多年而各具知名度，一般消費者應不難辨識二者服務標章分屬不同
    之服務主體。從而，參加人以已具知名度之外文「 UBS」作為系爭聯合服務標章
    圖樣之一部分，指定使用於無論業務功能或服務性質，均與據以異議標章所指定
    使用之郵件包裹運輸服務或各類服飾、手套、帽子等商品有所不同之與銀行業務
    有關之倉儲、貨物保管業務服務，客觀上，自難謂有使相關消費者對其所表彰之
    服務來源發生混淆誤認之虞。原告僅以參加人並未檢送系爭聯合服務標章於其指
    定使用服務項目已享知名度之具體證據資料，即謂系爭聯合服務標章之申請註冊
    應予否准，揆諸前述說明，應無足採。至原告起訴理由所舉被告中台異字第八六
    ０八三八號、第八六０八三七號、第八七００八六號及第八六一三二０號等撤銷
    上永國際有限公司之「UPS 及圖」商標審定案例，核其當事人、商標圖樣及案情
    均與本案有別，尚難執為系爭服務標章之審定亦應予以撤銷之論據。
四、本件被告機關以系爭聯合服務標章之申請註冊並未違反首揭法條規定，而為異議
    不成立之處分，洵無不合，訴願決定予以維持，亦無違誤，原告起訴意旨，仍執
    陳詞及個人主觀之見解，請求撤銷訴願決定及原處分，及命被告將系爭審定第一
    一八九九七號「KEY＼UBS（fig）」聯合服務標章之原准審定撤銷，為無理由，
    應予駁回。至於兩造其餘攻擊防禦方法，於本件判斷不生影響，爰不再逐一論斷
    ，附此明。
據上論結，本件原告之訴為無理由，爰依行政訴訟法第九十八條第三項前段，判決如
主文。
中      華      民      國     九十     年      八      月      二      日
                    臺 北 高 等 行 政 法 院  第 五 庭
                                    審 判 長 法    官  姜 素 娥
                                             法    官  帥 嘉 寶
                                             法    官  林 文 舟
右為正本係照原本作成。
如不服本判決，應於送達後二十日內，向本院提出上訴狀並表明上訴理由，如於本判
決宣示後送達前提起上訴者，應於判決送達後二十日內補提上訴理由書（須按他造人
數附繕本）。
中      華      民      國     九十     年      八      月      六      日
                                             書 記 官  林 孟 宗


司法院資訊處製作；財團法人民間司法改革基金會備份。
